臺灣板橋地方法院民事判決　　　　　　　　94年度訴字第67號
原　　　告　乙○○○
即反訴被告　　　　　　　樓
　　　　　　甲○○
共　　　同
訴訟代理人　景玉鳳律師
　　　　　　李詩皓律師
複代理人　　庚○○
　　　　　　　　　　　　3
被　　　告　戊○○
即反訴原告
訴訟代理人　黃紀錄律師
被　　　告　己○○
訴訟代理人　戊○○
上列當事人間請求履行契約等事件，經本院於民國94年11月24日
言詞辯論終結，判決如下：
    主  文
被告戊○○應給付原告新臺幣肆拾壹萬肆仟伍佰壹拾貳元，及自
民國九十四年一月十八日起至清償日止，按年息百分之五計算之
利息。
原告其餘之訴駁回。
反訴原告之訴駁回。
本訴訴訟費用由被告戊○○負擔十分之一，餘由原告負擔。反訴
訴訟費用由反訴原告負擔。
本判決第一項得假執行；倘被告戊○○將請求標的物提存，或於
執行標的物拍賣、變賣或物之交付前，以新臺幣肆拾壹萬肆仟伍
佰壹拾貳元，為原告預供擔保，得免為假執行。
原告其餘假執行之聲請及反訴原告假執行之聲請均駁回。
    事實及理由
一、原告（即反訴被告，下稱原告）主張：
  I本訴部分：
  (一)原告於民國87年3 月31日與被告戊○○（即反訴原告，下稱
    被告戊○○）簽訂合建契約（下稱系爭合建契約），約定D
    棟1 樓（即門牌號碼樹林市○○街140 巷31號1 樓，下稱系
    爭房屋）為原告與被告戊○○共有（應有部分各1/2）。 再
    依系爭合建契約第13條約定以被告己○○為起造人，將系爭
    房屋信託登記（第一次登記）於被告己○○名下。然嗣經再
    三催告，被告己○○均拒不辦理所有權移轉登記予原告，爰
    依起訴狀繕本之送達作為終止信託契約意思表示，併依信託
    關契約關係請求被告己○○將系爭房屋應有部分1/2 移轉登
    記予原告。另系爭房屋之原始出資起造人既非被告己○○，
    竟登記於被告己○○名下，則縱兩造間並無信託契約關係，
    原告亦得依不當得利法律關係，請求被告己○○將系爭房屋
    應有部分1/2移轉登記返還原告等情。
  (二)被告戊○○履行系爭合建契約有遲延及瑕疵，茲述如下：
    (1)工程逾期款新臺幣（下同）4,370,579 元：依合建契約第
      17條第1 項約定，被告戊○○應自開工日起395 日曆天完
      工（以取得使用執照為準），逾期每日應按房屋售價金額
      千分之1 計算補償金。查系爭合建屋房屋之建照核准日為
      87年12月18日，使用執照取得日為90年4 月11日，實際交
      屋日為91年4 月2 日，依約被告戊○○應於取得建照後1
      個月內開工（即88年1 月18日），是應於89年2 月15日完
      工，被告戊○○遲至91年4 月2 日始交屋，共計遲延779
      日，以工程造價1/2 ，按每日千分之1 計算，被告戊○○
      應給付原告共4,370,579 元（11,221,000/2*0.001*779=4
      ,370,579）。
    (2)未依約設置花格磚圍牆87,700元：依系爭合建契約附件一
      附註「前後地界內設置花格磚圍牆」，惟被告戊○○並未
      依約設置，費用共87,700元。
    (3)未依約設置鐵捲門118,350 元：依系爭合建契約附件一門
      窗部分約定「一樓店採電動鐵捲門…」，被告戊○○並未
      依約設置，費用共118,350 元。
    (4)門窗部分754,500 元：依系爭合建契約附件一門窗部分約
      定「…各戶室內應採藝術線板門…外窗採中華、力霸、信
      義或同級品等正字柰記之鋁窗附紗窗」，被告戊○○偷工
      減料，以不符合約定品質之門窗施作，原告主張應全數更
      換，計需費用754,500 元。
    (5)原告已於92年間提起刑事附帶民事訴訟以請求賠償，嗣於
      93年4 月26日經裁定駁回後，隨於6 個月內之93年11月23
      日提起本訴，原告之請求自屬適法，而未罹時效。
  (三)併為聲明：
    (1)被告己○○應將坐落台北縣樹林市○○段2599建號，即門
      牌號碼台北縣樹林市○○街140 巷31號1 樓，應有部分1/
      2 ；暨共同使用部分同段2602建號，應有部分6359/20000
      0，移轉登記予原告。
    (2)被告戊○○應給付原告5,331,120 元，及自起訴狀繕本送
      達翌日（即94年1 月18日）起至清償日止，按年息5%計算
      之利息。前開部分原告願供擔保，請准宣告假執行。
  II反訴部分：
  (一)依合建契約書第24條約定，倘乙方（即戊○○）違約，甲方
    （即原告）得將保證金及施作工程予以沒收外，土地如有持
    分移轉，則應無條件過戶返還甲方，絕無異議。本件被告戊
    ○○既違反合約第17條所載施工期限，則原告沒收所受領
    500,000 元保證金，於法自無不合。
  (二)併為答辯聲明：反訴原告之訴駁回。
二、被告抗辯：
  I本訴部分：
  (一)被己○○部分：被告戊○○與原告間固約定就系爭房屋各有
    應有部分1/2 ，惟戊○○先以被告己○○名義登記為系爭房
    屋所有人一節，係經原告同意，被告戊○○始以法定代理人
    身分將己○○列為系爭房屋起造人。被告己○○與原告間並
    無任何契約關係，原告竟以其與戊○○約定，稱其與己○○
    間有信託契約，其等說詞顯有錯誤。且縱置債權契約之相對
    性不論系爭房屋應移轉登記，被告戊○○亦得使被告己○○
    援引主張就系爭房屋坐落之基地應同時移轉。
  (二)被告戊○○部分：
    (1)系爭合建契約工期之約定，應按契約第17條規定計，非如
      原告所指。且系爭合建案之興建工程實由訴外人朱阿海（
      即原告甲○○之父、原告乙○○○之夫）代理原告與被告
      戊○○接觸。於87年12月30日領得建造後，朱阿海要求將
      開工日向後延展，是以由起造人（即包括被告戊○○及原
      告等10名）向主管機關提出申請，經主管機關核准將開工
      日期展延至88年9 月30日，故該段時期自不得計為遲延。
      又於88年9 月21日發生921 大地震，朱阿海及被告戊○○
      均認於該段時期動工興建蓋好後可能不好出售，是徵得彼
      此之同意，才慢慢施工，最後遲至90年4 月才領得使用執
      照，即此部分既徵得原告同意，被告戊○○自無遲延責任
      。且被告戊○○早於90年2 月12日即完成建築，肇於朱阿
      海將樓隔間變更，戊○○不得已再改回來，依法向主管機
      關申請，才獲得使用執照。況縱認被告戊○○確有遲延，
      依民法第504 條規定定作人於受領時（實際交屋日期為90
      年9 、10月間；原告則稱為91年4 月間）既未保留，承攬
      人就遲延之結果，亦不負責。且原告以每日5610.5元計算
      遲延違約金亦有過巨，而應酌減。
    (2)關於花格磚圍部分，系爭合建案於施工過程中因合建土地
      前後地界相鄰，於緊鄰地界處均建有增建，且已有圍牆之
      設置，原告為避免因有退讓致相鄰土地有侵越土地界線之
      情事，且求外觀統一，即於興建圍牆時，指示施工師傅沿
      前開增建部分築水泥圍牆。且朱阿海於興建圍牆時既有在
      場，且未提出異議，豈得於嗣後再為主張，況實際施作之
      水泥圍牆之成本並未低於花格磚圍牆。且原告所提出之估
      價單金額，亦較刑事庭所提出者高許多，顯有不實。
    (3)有關電動捲門部分，係於簽約後，原告認電動鐵捲門已落
      伍不流行，要求更改為鋁門窗，是由所有起造人共同委任
      之建築師依原告之要求改繪設計圖後，送主管機關審認並
      領得建築執照。被告戊○○嗣依建築設計圖施工，自無合
      違約情事，且原告提出估價單亦有同前述不實。
    (4)有關門窗部分：浴室部分被告戊○○及採用價格較高且耐
      潮之塑鋼門，自無交付另賠償廁所門之義務。而外窗部分
      ，被告戊○○係向具有CNS 正字標誌之九州鋁業股份有限
      公司訂購施作，並未違反契約義務。而此部分原告估價單
      之提出亦有同前述不實。
    (5)且就前述(2)至(4)項部分，依民法第514 條規定，其請求權
      因瑕疵發見1 年內（除斥期間）不行使而消滅，則縱以原
      告自認之91年4 月為交屋日，該請求亦逾1 年，而不得再
      為請求。
  (三)併為答辯聲明：原告之訴及假執行之聲請均駁回；如受不利
    判決願供擔保請免為假執行。
  II反訴部分：
  (一)被告戊○○已依合建契約第8 條約定共交付5,000,000 元保
    證金予原告。依合建契約第9 條約定，保證金之退還方式為
    ：(1)領得使用執照七日內，退還2,000,000 元。(2)房屋興建
    完成點交房屋時，甲方將所餘保證金3,000,000 元一次退還
    被告戊○○。其中4,000,000 元因另有約定，暫不返還，惟
    其餘1,000,000 元（應於領得使用執照後七日內即90年4 月
    24日前返還），原告僅於90年12月返還其中500,000 元，其
    餘500,000 元，迄未返還，爰依合建契約關係請求原告返還
    ，並加計法定遲延利息。另被告陳忠並無何違約事由，故原
    告主張被告戊○○遲延工期沒收500,000 元保證金，於法不
    合。惟倘認被告戊○○確因遲延而違約，此部分金額亦得與
    原告遲延違約金之請求為抵銷。
  (二)併為聲明：原告應各給付被告戊○○250,000 元，及自90年
    4 月25日起至清償日止，按年息5%計算之利息；被告戊○○
    願供擔保，請准宣告假執行。
三、兩造不爭執之事項：
  (一)卷附合建契約書（即原證一），除契約未尾四項手寫附註說
    明外，其餘部分形式為真正。卷附合建房屋分配協議書（見
    本院卷第一卷第76及77頁）形式為真正。
  (二)系爭建造執照（87樹建字1103號建造執照）於87年12月18日
    核准，87年12月30日領照；期間於88年6 月10日申請開工展
    期，經主管機關核准展期於88年9 月30日開工；系爭使用執
    照（90樹使字第217 號使用執照）於90年4 月11日核發等情
    ，有建築執照、開工展期申請書、台北縣政府工務局簽、使
    用執執照影本各一份在卷可佐。
  (三)系爭房屋乃以被告己○○為原始起造人申請建照，進而為第
    一次所有權登記等情，並經本院依職權調閱系爭建照執照全
    卷核對屬實。
  (四)被告戊○○已依合建契約第8 條約定共交付5,000,000 元保
    證金予原告。依合建契約第9 條約定，保證金之退還方式為
    ：(1)領得使用執照七日內，退還2,000,000 元。(2)房屋興建
    完成點交房屋時，原告應將所餘保證金3,000,000 元一次退
    還被告戊○○。然其中4,000,000 元因另有約定，暫不返還
    ，惟其餘1,000,000 元（應於領得使用執照後七日內即90年
    4 月24日前返還），原告僅於90年12月返還其中500,000 元
    ，其餘500,000 元，迄未返還。
四、原告主張：原告於87年3 月31日與被告戊○○簽訂系爭合建
    契約，約定系爭房屋為原告與被告戊○○共有（應有部分各
    1/2）。 再依系爭合建契約第13條約定以被告己○○為起造
    人，將系爭房屋信託登記（第一次登記）於被告己○○名下
    。然嗣經再三催告，被告己○○均拒不辦理所有權移轉登記
    予原告，爰依起訴狀做為終止信託契約意思表示，併依信託
    關契約關係請求被告己○○將系爭房屋移轉登記予原告。又
    系爭房屋之原始出資起造人既非被告己○○，竟登記於被告
    己○○名下，依不當得利法律關係，被告己○○亦應返還原
    告等情。被告己○○則以；其與原告間並無任何信託契約關
    係，自無本於信託契約負還義務可言。實則其乃基於原告與
    被告戊○○間之系爭合建契約第13條及合建房屋分配協議書
    第1 條約定，經被告陳忠指定而為系爭房屋登記名義人，亦
    無何不當得利可言等語為辯。經查：
  (一)觀諸卷附合建房屋分配協議書第1 條係約定「……一樓D 棟
    為雙方共同持有待銷售後扣除增值稅後補貼100,000 元予C
    棟一樓…」；第2 條約定「…一樓D 棟共同持有部分，甲方
    （即原告）同意委託乙方（即被告戊○○）銷售後扣除增值
    稅，再依第1 條約定互補之。」；第3 條則約定「起造人名
    義登記，雙方同意於申請建照時得以甲乙雙方或其指定第三
    者為申請建照名義人……」。參酌系爭房屋乃以被告己○○
    為原始起造人申請建照，進而為第一次所有權登記。可認原
    告與被告戊○○簽訂合建房屋分配協議書時，就系爭房屋之
    分配方式，應係約定授權由被告戊○○指定登記名義人（被
    告戊○○與被告己○○間應僅係借名登記），並委託被告戊
    ○○銷售（被告己○○並未受託處分系爭房屋），再於銷售
    後再按協議書第1 條約定分配價金（即縱本於合建房屋分配
    協議書約定，被告戊○○亦僅有出售及分配價金義務，而無
    移轉系爭房屋應有部分1/2 予原告之義務，併此敘明。）準
    此，被告己○○抗辯：伊與原告間並無任何信託契約關係，
    單純僅係受被告戊○○指定登記為系爭房屋名義人等語，應
    非虛枉。即原告本於信託契約關係，請求被告己○○將系爭
    房屋所有權應有部分1/2 移轉登記與原告，為無理由，應予
    駁回。
  (二)原告對於：被告己○○係基於原告與被告戊○○間之系爭合
    建契約第13條及合建房屋分配協議書約定，經被告戊○○指
    定而為系爭房屋登記名義人等情，既無爭執，而可認為真正
    。則被告己○○所受登記為系爭房屋所有人之利益，自非「
    無法律上之原因而受有利益」，即原告本於不當得利法律關
    係，請求被告己○○將系爭房屋所有權應有部分1/2 移轉登
    記與原告，亦屬無據，應予駁回。
五、原告主張：被告戊○○履行系爭合建契約有遲延及瑕疵，茲
    請求被告戊○○賠償(1)工程逾期款4,370,579 元。(2)未依約
    設置花格磚圍牆87,7 00 元。(3)未依約設置鐵捲門118,350
    元。(4)門窗部分754,500元部分等情，茲分述如下：
  (一)有關遲延違約金部分：
    (1)按因可歸責於承攬人之事由致工作遲延者，定作人於受領
      工作時，若未聲明保留，依民法第504 條規定，定作人固
      不得再依民法第502 條、第503 條或一般遲延之規定，請
      求減少報酬、解除契約或損害賠償，惟雙方約定之違約金
      債權，於約定之原因事實發生時，即已獨立存在，定作人
      於遲延後受領工作時，縱因未保留而推定為同意於遲延之
      效果，應不影響於已獨立存在之違約金債權（最高法院88
      年度台上字第940 號判決意旨參照）。查本件原告與被告
      戊○○既就工作遲延已為違約金約定（詳合建契約第17條
      ），按諸前開判決意旨，原告之違約金債權自不因原告於
      受領時未保留而消滅。另於系爭合建契約中，既就工作遲
      延之違約金已為特別之約定（即第17條），則與合約中24
      條所定違約罰則（概括規定），自僅得擇一行使，而非二
      者併存，併此敘明。
    (2)依系爭合建契約第17條約定「建造執照領日即由甲方（
      原告）交地予乙方（即被告戊○○），乙方應於1 個月內
      開工，自開工日期395 日曆天完成該項工程，上述工程完
      工以取得使用執照日為準，施工期間一切公共安全由乙方
      負責。工程逾期時，每逾1 天應支付甲方分得房屋總售
      價千分之一計算逾期補償金，唯遇天災地變，人力不可抗
      拒之因素或甲方要求變更緣故時不在此限，並依第5 、6
      條約定展延時亦不在此限。」查：
      系爭建築執照乃於87年12月30日領照，依系爭合建契約
        約定，被告戊○○原應於一個月內開工，惟被告戊○○
        抗辯：經全體起造人（包含原告在內）同意後，始向主
        管機關申請開工展期，經主管機關核准延至88年9 月30
        日開工等情，既提出開工展期申請書、台北縣政府工務
        局簽各一份，且核與本院依職權調閱前開建築執照核對
        屬實（其上原告之印文與申請建築執照時所使用之印文
        相符），已足認被告戊○○就所抗辯事實，盡舉證之責
        。而應由否認同意延期開工之原告，就其印文係遭盜蓋
        之事實，負舉證之責。然此部分既未據原告提出相關證
        據供本院參酌，原告前開主張，自無可採。即原告與被
        告戊○○既合意展延開工日期，前開展延期間自不屬可
        歸責被告戊○○所致開工遲延，被告戊○○就此部分並
        無遲延賠償責任。
      承前述，以核准開工日88年9 月30日起算，395 個日曆
        天係至89年10月30日止，被告戊○○迄90年4 月11日始
        取得使用執照（原告主張應按交屋日計算末日，核與合
        建契約之約定不符，應無可採；而被告戊○○抗辯應按
        使用執照申請日計算末日，與合建契約之約定不符，亦
        無可採，附此敘明。），共遲延163 日。被告戊○○抗
        辯：係因原告之代理人朱阿海之要求，才慢慢施工，且
        被告戊○○早於90年2 月12日即完成建築，肇於朱阿海
        將五樓隔間變更，戊○○不得已再改回來，依法向主管
        機關申請，才獲得使用執照等語，既為原告所否認，自
        應由被告戊○○就前開積極、利己事實，負舉證之責。
        查：經依被告戊○○聲請傳訊證人丙○○，到庭證稱：
        系爭合建工程中伊係水電工程之承包人，工程進行從頭
        至尾伊均會在場，工程進行中如果雙方有意見，伊就會
        轉知建設公司，就伊了解朱阿海代表地主，時常在工地
        指示如何施作。（朱阿海有無特別指示變更那部分工程
        ？）因為朱先生要使用五樓，大概在89年4 、5 月時在
        配樓管路時，有指示預留管線。一直到89年9 、10月時
        ，五樓的隔間又變，因為建照的時間快到了，曾有協商
        ，朱先生要求按他的指示隔間，但不要超過建照的時間
        ，但是檢查的時候不會通過，因為與原圖不同，後來好
        像又變回去，才會通過。如果沒有變更工程，通常會在
        建照期限之前工程完成，並預留一、二個月檢查時間等
        語。證人丁○○，則稱：先前有聽到朱阿海與被告戊○
        ○說要賣預售屋，慢慢蓋房子的事，應該是在開工之前
        到的等語。經本院調查亦結果，認證人丁○○所證述內
        容，應係指前述展延開工日期一事，要與開工後之施工
        進度無涉。而依證人丙○○之證詞，固足確認朱阿海係
        代理地主（即原告）參與合建事務之執行，並曾就五樓
        部分為變更隔間之指示，惟此部分變更之指示，是否因
        而致工期全面往後延遲？倘有延遲其日數若干？及二者
        間之相當因果關係？等則未據被告戊○○為進一步舉證
        ，是單由證人前開證詞，並不足為遲延工期結果，係肇
        於原告或其代理人之指示，不可歸責於被告戊○○等情
        之佐。原告主張，被告戊○○應就遲延工期163 日，依
        合建契約第17條規定負賠償之責，於法自無不合。
      原告主張：依工程造價1/2 計算為5,610,500 元（11,2
        21,000*1/2=5,610,500；衡諸一般經驗法則，工程造價
        應較房屋售價低，故原告以低於合建契約約定之基準請
        求，應無不合，此部分亦為被告戊○○所未爭執，併此
        敘明。），共163 日，每日千分之1 ，合計被告戊○○
        應賠付之違約金為914,512 元（5,610,500*163*0.1% =
        914,512）。
      按約定之違約金額過高者，法院得減至相當之數額，為
        民法第252 條所明定，此規定乃係賦與法院得依兩造所
        提出之事證資料，斟酌社會經濟狀況並平衡兩造利益而
        為妥適裁量、判斷之權限，非謂法院須依職權蒐集、調
        查有關當事人約定之違約金額是否有過高之事實，而因
        此排除債務人就違約金過高之利己事實，依辯論主義所
        應負之主張及舉證責任。況違約金之約定，為當事人契
        約自由、私法自治原則之體現，雙方於訂約時，既已予
        衡自己履約之意願、經濟能力、對方違約時自己所受損
        害之程度等主、客觀因素，本諸自由意識及平等地位自
        主決定，除非債務人主張並舉證約定之違約金額過高而
        顯失公平，法院得基於法律之規定，審酌該約定金額是
        否確有過高情事及應予如何核減至相當數額，以實現社
        會正義外，當事人均應同受該違約金約定之拘束，法院
        亦應予以尊重，始符契約約定之本旨（最高法院93年度
        台上字第909 號判決意旨參照）。查被告戊○○雖抗辯
        ：前開違約金之約定過高，應予酌減。惟就系爭違約金
        過高之事實，則並未提出任何證據以供本院審酌，參以
        承前述，本件原告請求之違約金計算基準，已較約定基
        準減少，是經本院調查之結果，前開違約金應無再予核
        減之必要。
      被告戊○○抗辯：縱其有給付遲延違約金之義務，亦得
        以500,000 元保證金返還請求權相抵銷等情，按諸首開
        說明，既屬有據（即原告就此部分遲延，僅得擇一請求
        ），抵銷後，原告僅得再請求被告給付414,512 元（
        914, 512 - 500,000=414,512）。
  (二)有關原告請求被告戊○○賠償(1)未依約設置花格磚圍牆87,7
    00元；(2)未依約設置鐵捲門118,350 元；(3)門窗部分754,50
    0 元部分：
    (1)按定作人之瑕疵修補請求權、修補費用償還請求權、減少
      報酬請求權、損害賠償求權或契約解除權，均因瑕疵發見
      後一年間不行使而消滅，民法第514 條第1 項定有明文。
      該條所指權利，屬形成權之性質，該條項所定之一年期間
      為除斥期間（最高法院71年台上字第2996號判例意旨參照
      ）。
    (2)查原告自認其於91年4 月2 日即獲被告戊○○交付所分得
      房屋（所主張前開瑕疵均遲至交屋時即明顯可發見），則
      其遲至92年7 月間始提出附帶事訴訟為主張（本院92年度
      附民字第318 號），早罹1 年除斥期間。是被告戊○○抗
      辯：原告不得再為此部分修補及損害賠償請求，自屬有據
      。即原告前開請求為無理由，應予駁回。
  (三)綜上，被告戊○○依合建契約第17條約定，應賠償原告之遲
    延違約金合計為414,512 元，原告逾此部分之請求為無理由
    ，應予駁回。
六、反訴原告（即被告戊○○）主張：依合建契約定，原告應返
    還被告戊○○500,000 元及遲延利息等情。承前述，前開保
    證金返還債權，既已經被告戊○○行使抵銷權而消滅，被告
    戊○○再就同筆債權提起反訴請求給付，於法自有未合，應
    予駁回。
七、原告本於合建契約約定請求被告戊○○給付414,512 元，及
    自起訴狀繕本送達翌日（94年1 月18日）起至清償日止，按
    年息5%計算之利息，為有理由，應予准許。原告逾此部分之
    請求；及反訴原告之訴則均為無理由，應予駁回。
八、兩造均陳明願供擔保准宣告假執行或為假執行宣告（包含本
    訴及反訴部分），經核原告勝訴部分，所命給付金額未逾
    500,000 元，爰依職權宣告假執行，並酌定相當之擔保金額
    准許被告戊○○反供擔保免為假執行。至原告及反訴原告敗
    訴部分，其假執行之聲請已失所附麗，應併駁回。
結論：原告之訴為一部有理由，一部無理由；反訴原告之訴為無
理由，依民事訴訟法第79條、第85條第1 項、第389 條、第392
條規定，判決如主文。
中　　華　　民　　國　　94　　年　　12　　月　　8 　　日
                  民事第一庭    法　官　黃信滿
以上正本係照原本作成
如對本判決上訴，須於判決送達後20日內向本院提出上訴狀
中　　華　　民　　國　　94　　年　　12　　月　　8 　　日
                            書記官　吳美瑤
